【裁判字號】    89,台上,1596
【裁判日期】    890714
【裁判案由】    國家賠償
【裁判全文】
最高法院民事判決                              八十九年度台上字第一五九六號
    上  訴  人  台北縣新莊市公所
    法定代理人  黃林玲玲
    訴訟代理人  陳正杰律師
    被 上訴 人  戊 ○ ○
                乙○○○
                丙 ○ ○
                丁 ○ ○
    兼 右二 人
    法定代理人  甲 ○ ○
    右五人共同
    訴訟代理人  郭憲文律師
右當事人間請求國家賠償事件，上訴人對於中華民國八十八年五月四日台灣高等法院
第二審判決（八十七年度重上國字第四號），提起上訴，本院判決如左：
    主  文
原判決關於駁回台北縣新莊巿公所其他上訴及該訴訟費用部分廢棄，發回台灣高等法
院。
    理  由
本件被上訴人主張：被害人陳建宏於民國八十四年十月二十八日八時五分許，騎乘機
車行經台北縣新莊市○○路六十之三號前，因路中之交通部電信總局（下稱電信總局
）人孔蓋高出路面甚鉅，致車子壓過人孔蓋時失控而與對向來車互撞，陳建宏因而致
死，伊分別為被害人父母、妻兒，依國家賠償法第二條第二項後段、第三條第一項、
第五條及民法第一百九十二條、第一百九十四條之規定，得向人孔蓋之設置、管理機
關及道路之維護機關即電信總局與台北縣新莊市公所（下稱新莊巿公所）請求賠償等
情。求為命上訴人應給付被上訴人戊○○新台幣（下同）三十四萬二千三百四十元、
被上訴人乙○○○五十萬零八千四百八十四元、被上訴人丙○○七十六萬五千五百零
四元、被上訴人丁○○八十五萬五千零一十三元、被上訴人甲○○一百零一萬八千六
百三十九元，及自八十六年十一月九日起至清償日止按年息百分之五計算之利息之判
決（原審維持第一審所為判命電信總局給付部分；被上訴人超過上開金額之請求，經
原審判決其敗訴，均未據聲明不服）。
上訴人則以：其所屬公務員對被害人並無怠忽職責，本件純屬被害人與訴外人鄭志明
雙方之過失所致，鄭志明事後亦已與被上訴人達成和解，並賠償被上訴人，被上訴人
自不得再為訴求，況電信總局於施工後並未向伊回報，伊自無從對該路段為養護，伊
無責任各等語資為抗辯。
原審維持第一審所為判命上訴人給付如原判決附表所示金額之判決，駁回上訴人其餘
上訴，無非以：本件被害人陳建宏於前揭時地因發生車禍致頭部顱內出血死亡，經調
閱台灣板橋地方法院檢察署（下稱板橋地檢署）八十四年相字第一三二八號卷查明屬
實。本件原電信總局所屬新莊電信局新設之電信人孔蓋係設置於路中偏右，依卷附相
片所示，有明顯凸出路面之情形，加上路面回填不實致凹陷，更加劇高低落差，機車
行經該處，如與貨車會車、車速較快、未注意車前狀況、壓過人孔蓋邊緣，即有重心
不穩失控之虞，本件陳建宏因而撞及鄭志明之車後再撞路邊油桶倒地死亡，本件該人
孔蓋之設置失當與被害人之死亡間，顯有相當因果關係。按維護道路交通之安全，為
新莊市公所應執行之職務，故其須使路面經常保持適於安全通行之狀態，防止行人、
車輛行經時陷於可能之危險，故路面凹陷不平者，應即時修補之，如因另有應負責修
補之單位，或未能及時修補時亦應樹立警示標誌，並即通知負責修補單位，如未為此
等行為，而致影響行車安全，即屬公共設施管理之欠缺。電信總局雖辯稱於八十四年
十月三日以電話回報新莊市公所工務課廖志隆，惟為新莊市公所所否認，並提出新莊
市公所七十五年五月七日通知各管線單位於完工後須通知該所會勘認可，且七日後始
得將安全措施及警告標誌撤除之（七五）北縣莊工字第二○四五二號函暨其他路段電
信總局於八十年四月十一日通知新莊市公所完工及如欲會勘應十日內通知之函為據。
惟電信總局施工申請書所示，施工期間為八十四年九月二十五日至同月三十日止，本
件事故發生於同年十月二十八日，距申報應完工日期已二十八天，距完工日已逾一月
，縱新莊電信局未能回報完工，市○○○○○道路養護之責，隨時察看市區道路是否
適於安全通行之狀態，乃其於原新莊電信局完工後怠於執行修補路面使與電信人孔蓋
齊平之職務，顯有違維護道路交通安全之義務，致使被害人陳建宏因而死亡，應負國
家賠償責任。本件新莊市公所所屬公務員就系爭道路之維護未盡養護之責，依國家賠
償法第二條第二項後段、第三條第一項之規定，應負損害賠償之責。茲就被上訴人所
得請求之金額如下：(一)殯葬費部分：戊○○主張伊支出殯葬費共三十三萬七千四百元
，有收據為證，扣除白雙連毛巾四打八百元、貼外家大毛巾一付二百五十元、手帕三
打七百五十元及十打五千元、毛巾粗三打七百五十元，謝禮簿加筆五十元，孝女白琴
五千五百元、紙紮靈屋二萬元外，其餘服務費六千元，係給付葬儀公司之費用，頭三
、五、七之一萬二千三百元，係道教或佛教儀式所必須，另陳建宏之葬禮除大豉亭外
，並無樂隊，是大豉亭六千元之支出，亦屬合理，其餘各項均為依習俗與死者之身分
、地位所必需，認應以三十萬零四千三百元為當。(二)扶養費部分：戊○○為三十二年
八月一日生、乙○○○為三十六年十二月十日生係陳建宏之父母，甲○○係六十一年
八月二十二日生、丙○○為八十年十月三十日生、丁○○係八十四年十月四日生，均
係陳建宏之妻兒，戊○○主張以陳建宏死亡時其為五十三歲計算，並依平均餘命核計
，得請求二十三點二八年之扶養費，為上訴人所不爭執，經函調其八十四年度綜合所
得稅申報書，其八十三年之收入僅八千九百二十五元，顯不足以維生。是其所得請求
之扶養費為一百一十萬九千六百七十六元，但其尚有四子女，其中陳建瑋罹精神分裂
症，無扶養能力，依民法第一千一百十五條、一千一百十六條之一之規定，連配偶在
內尚有四名扶養義務人，其配偶僅十一年之工作時間，十一年以後，扶養義務人只剩
四人，核計可得請求之扶養費為二十六萬六千二百六十六元。乙○○○為陳建宏之母
，係三十六年十二月十日出生，以六十歲計算餘命，尚有二○‧八六年，其可得之扶
養費為一百三十八萬九千八百九十三元，尚有三名子女為扶養義務人，依四分之一之
比例計算，其可得請求之扶養費為三十四萬七千四百七十三元。丙○○為被害人之子
，於陳建宏死亡時四歲，依五歲計算，至二十歲尚有十五年，可請求之扶養費為七十
七萬五千八百四十元。丁○○為被害人之子，於陳建宏死亡時甫出生，以一歲計算，
至二十歲尚有十九年，可請求之扶養費為九十二萬五千零二十一元。甲○○為被害人
之妻，於陳建宏死亡時僅二十三歲，依平均餘命表尚有餘命四十九點六三年，甲○○
所得請求扶養費之年數為四十九點六三年，丙○○成年以前為陳建宏單獨負扶養之責
，丙○○成年後，即由渠二人負扶養之義務，再俟丁○○成年後，則由三人共同扶養
之，可得請求之扶養費為一百一十九萬七千七百三十一元。(三)精神慰藉金部分：經審
酌被上訴人分別受喪子、喪夫、喪父之痛，經濟狀況並非良好，上訴人為政府機關等
情，認被上訴人各請求五十萬元精神慰藉金，應予准許。綜上，上訴人應給付戊○○
五十七萬零五百六十六元、乙○○○八十四萬七千四百七十三元、丙○○一百二十七
萬五千八百四十元、丁○○一百四十二萬五千零二十一元、甲○○一百六十九萬七千
七百三十一元。惟本件車禍之發生，陳建宏車速較快，未注意車前狀況且由相驗屍體
證明書所載係顱內出血致死，其未戴安全帽，亦係致其死亡之原因，是陳建宏之行為
與有過失，其應負百分之四十之責任，應減輕其賠償金額百分之四十。是被上訴人請
求上訴人給付戊○○三十四萬二千三百四十元、乙○○○五十萬零八千四百八十四元
、丙○○七十六萬五千五百零四元、丁○○八十五萬五千零一十三元、甲○○一百零
一萬八千六百三十九元，及自八十六年十一月九日起至清償日止按年息百分之五計算
之利息範圍內，應予准許等詞，為其判斷之基礎。
惟查上訴人於原審一再抗辯：依內政部八十八年一月二十日台內營字第八七一一○
○一號函及台灣省政府八十八年二月六日府住都道字第三三八八號函，均以有關縣
巿政府轄區○○○區道路上之電信、電力等管線之人孔，為埋設於道路範圍內管線之
附屬設備，非巿區道路條例第三條所稱之道路附屬工程，其保養、維護應由各該管線
機構負責辦理，顯見伊非本件人孔之設置或管理機關，並提出上開內政部台灣省政府
函為證，又依卷附「申請挖掘道路注意事項」第十二項規定：「完工後通知公路局公
務段會勘，驗收合格後，由公路局工務段修復路面，在未曾會勘認可前，管線工程有
關挖掘道路路段之養護及交通安全，仍應由管線單位負責，如因而發生國家賠償案件
，均應由管線單位負責賠償」。伊無國家賠償義務等語（見原審卷一○○頁、一四○
至一四二頁），此與被上訴人得否請求上訴人國家賠償所關至切，係屬上訴人重要防
禦方法，自不得恝置不論，原審未遑說明其取捨意見，遽為上訴人不利之判斷，難謂
無判決不備理由之違法。上訴論旨，指摘原判決關於其不利部分為不當，求予廢棄，
非無理由。
據上論結，本件上訴為有理由。依民事訴訟法第四百七十七條第一項、第四百七十八
條第一項，判決如主文。
中      華      民      國    八十九    年      七      月     十四     日
                              最高法院民事第七庭
                                  審判長法官  謝  正  勝
                                        法官  劉  福  來
                                        法官  高  孟  焄
                                        法官  李  慧  兒
                                        法官  葉  勝  利
      右正本證明與原本無異
                                              書  記  官
中      華      民      國    八十九    年      七      月    二十七    日


司法院資訊處製作；財團法人民間司法改革基金會備份。
